臺灣高等法院刑事判決
109年度上訴字第3504號
上  訴  人  
即  被  告  曾靖育



上列上訴人因違反毒品危害防制條例案件，不服臺灣桃園地方法
院108年度審訴字第828號，中華民國109年3月26日第一審判決（
起訴案號：臺灣桃園地方檢察署108年度毒偵字第1849號），提
起上訴，本院判決如下：
    主  文
原判決撤銷。
本件公訴不受理。
    理  由
一、公訴意旨略以：被告甲○○分別基於施用第一級及第二級毒品
    之犯意，於民國108年3月23日上午9時20分許為警採尿起回
    溯26、120小時內某時，在不明地點，以不明方式，分別施
    用第一級毒品海洛因及第二級毒品甲基安非他命各1次。嗣
    於108年3月23日上午7時55分許，為警在桃園市蘆竹區奉化
    路與南竹路口查獲，並扣得海洛因1包（含袋毛重0.51公克
    ），因認被告涉犯毒品危害防制條例第10條第1項之施用第
    一級毒品罪及同條第2項之施用第二級毒品罪嫌云云。
二、按起訴之程式違背規定者，應諭知不受理之判決，並得不經
    言詞辯論為之，刑事訴訟法第303條第1款、第307條分別定
    有明文。而施用第一、二級毒品為犯罪行為，毒品危害防制
    條例第10條設有處罰規定。故施用第一、二級毒品者，本應
    科以刑罰。惟基於刑事政策，對合於一定條件之施用者，則
    依同條例第20條之規定，施以觀察、勒戒及強制戒治之保安
    處分。又民國109年1月15日修正公布、同年7月15日施行之
    毒品危害防制條例第20條第3項規定，犯第10條之罪於觀察
    、勒戒或強制戒治執行完畢釋放後，3年後始再犯者，不論
    其行為係在新法施行生效前或施行生效後所為（同條例第35
    條之1第1、2款參照），均應適用同條第1、2項（即應先觀
    察勒戒或強制戒治）之規定，其修法理由謂：施用毒品者具
    「病患性犯人」之特質，並參諸世界各國之醫療經驗及醫學
    界之共識，咸認施用毒品成癮者，其心癮甚難戒除，如觀察
    、勒戒或強制戒治執行完畢釋放後，3年後始再有施用第一
    級、第二級毒品之行為者，足見其有戒除毒癮之可能，宜再
    採以觀察、勒戒方式戒除其身癮及以強制戒治方式戒除其心
    癮之措施，為能放寬觀察、勒戒或強制戒治制度之適用時機
    ，以協助施用者戒除毒癮，爰修正第3項。同條例第23條第2
    項亦配合修正為「觀察、勒戒或強制戒治執行完畢釋放後，
    3年內再犯第10條之罪者，檢察官或少年法院（地方法院少
    年法庭）應依法追訴或裁定交付審理。」可知本次修法對於
    施用毒品者施以觀察勒戒、強制戒治，或依法追訴（或裁定
    交付審理）之適用範圍，係確立初犯為具「病患性犯人」之
    特質應先經一完整之醫療處置，3年內再犯者應依法追訴（
    或裁定交付審理），3年後再犯則裁定觀察勒戒，殆無疑義
    。但對於3犯以上距最近1次觀察勒戒或強制戒治執行完畢釋
    放後，逾3年者，究應適用同條例第20條第3項或第23條第2
    項處理，本次修法未明確規定，惟基於罪刑法定之明確性原
    則、法文之文義解釋，參諸觀察勒戒等治療處置，乃結合醫
    師、觀護人、社工心理諮商等不同領域之專業人員參與之保
    安處分措施，目的除在戒除施用毒品者身癮、心癮之措施外
    ，並企圖重新塑造生活紀律，改變其病態行為，與刑罰之執
    行並不相同，無法以刑罰補充或替代上開醫療處置之特性。
    從而，3犯以上如距最近1次觀察、勒戒或強制戒治執行完畢
    釋放後，已逾3年者，其間縱經判刑、執行，究與觀察勒戒
    或強制戒治已經完整之治療療程不同，無法補充或替代上開
    之醫療處置，均應再予觀察勒戒之機會，方為適法（最高法
    院109年8月11日第3次刑事庭會議決議、109年度台上字第32
    40號判決意旨參照）。又新修正毒品危害防制條例第35條之
    1之立法理由所謂「應依修正後規定處理」即係「應依職權
    裁定觀察勒戒」，顯然脫逸法條本文之文義，不能據此認檢
    察官之「起訴」即為「觀察勒戒」之聲請，且不經被告表示
    意見逕為裁定，即有程序突襲之虞；何況被告經觀察勒戒後
    ，尚有可能須執行較原訂刑期為長之強制戒治處分，被告反
    而承受更不利之結果。
三、經查：被告甲○○前因施用毒品案件，經送觀察、勒戒後，認
    無繼續施用毒品之傾向，於87年9月1日執行完畢釋放出所，
    並經臺灣桃園地方檢察署檢察官以87年度偵字第12130號、
    第12138號為不起訴處分確定；再於88年間因施用毒品案件
    ，經送觀察、勒戒後，認無繼續施用毒品之傾向，於89年4
    月3日執行完畢釋放出所，經臺灣桃園地方檢察署檢察官以8
    9年度毒偵緝字第125號為不起訴處分確定；又於89年間因施
    用毒品案件，經原審以89年度毒聲字第7476號裁定令入戒治
    處所施以強制戒治，因認強制戒治成效評定合格，經原審以
    90年度毒聲字第1876號裁定停止戒治，於90年5月16日停止
    戒治釋放出所，所餘戒治期間併付保護管束，於90年12月10
    日執行完畢，該案並經原審以90年度易字第31號判決判處有
    期徒刑4月確定後，易科罰金執行完畢，有本院被告前案紀
    錄表1份在卷可查。因此，被告於108年3月23日上午9時20分
    許為警採尿起回溯26、120小時內某時所犯本案施用毒品犯
    行，顯與其最近1次因施用毒品而經強制戒治執行完畢之90
    年12月10日相距已逾3年，依前述規定及說明，本案即應再
    予觀察、勒戒或強制戒治。雖檢察官前依修正前毒品危害防
    制條例規定提起公訴，起訴程序固未違背當時之規定，原審
    亦予以論罪科刑，然依新修正之毒品危害防制條例規定，本
    案已不得追訴，檢察官逕行起訴，其起訴程序即已違背規定
    ，應諭知不受理判決；原審予以論罪科刑，亦有違誤，被告
    上訴意旨雖未指摘及此，惟原判決既有上開可議，即屬無可
    維持，應由本院將原判決撤銷，諭知被告公訴不受理之判決
    ，並不經言詞辯論為之。
據上論斷，應依刑事訴訟法第369條第1項前段、第364條、第303
條第1款、第307條，判決如主文。
中　　華　　民　　國　　109 　年　　10　　月　　5 　　日
                  刑事第八庭  審判長法　官 陳世宗
　　　　　　　　　                                                                          法　官 呂寧莉
　　　　　　　　　　　　　　　　　　　
                                    法　官 周明鴻

以上正本證明與原本無異。
施用第一級毒品部分，如不服本判決，應於收受送達後20日內向
本院提出上訴書狀，其未敘述上訴之理由者並得於提起上訴後20
日內向本院補提理由書（均須按他造當事人之人數附繕本）「切
勿逕送上級法院」。
其餘部分不得上訴。
                                     書記官 謝雪紅
中　　華　　民　　國　　109 　年　　10　　月　　5 　　日